臺灣高等法院民事判決　九十年度上國字第二四號
上　　訴　　人　　甲○○
上　　訴　　人　　乙○○
共同訴訟代理人　　謝清傑律師
被　上　訴　人　　台北市政府交通管制工程處
法　定　代理人　　林麗玉
被　上　訴　人　　台北市政府工務局公園路燈工程管理處
法　定　代理人　　楊 綱
共同訴訟代理人　　陳峰富律師
右當事人間國家賠償事件，上訴人對於中華民國九十年八月十日臺灣臺北地方法院九
十年度國字第一號第一審判決提起上訴，本院判決如左：
    主    文
上訴駁回。
上訴費用由上訴人負擔。
    事    實
甲、上訴人方面：
壹、聲明：
一原判決廢棄。
二被上訴人應連帶給付上訴人甲○○新台幣（下同）三百零五萬八千一百六十一元，
  、上訴人乙○○二百七十一萬三千零一十九元，及均自民國九十年一月十二日起至
  清償日止，按年息百分之五計算之利息。
三願供擔保請准宣告假執行。
貳、陳述：除與原判決記載相同者，茲引用之外，補稱：
一被上訴人台北市政府交通管制工程處（下稱交工處）所設置之路中障礙物線及反光
  片於系爭事故當時已經損害嚴重，管理確有欠缺。
二事故地點既有涵洞存在，交工處即有於路面設置近障礙物體線之必要，未為設置即
  有欠缺。而涵洞本質上即為隧道之一種，交工處應設置隧道之警告標誌，縱認涵洞
  並非隧道，亦應設置其他警告標誌。且本件路寬由九點八公尺急遽縮減為六公尺，
  而涵洞中間又有分向障礙物，較之一般隧道之路寬尤為狹窄，自更有設置警告標誌
  之必要。
三系爭涵洞前十字路口於事故發生日時並無閃黃燈標誌，且當時距涵洞口二十九公尺
  處之二號路燈並未設置，被上訴人台北市政府工務局公園路燈工程管理處（下稱公
  園處）自有未為設置之欠缺。
四李孟餘並無酒後駕車、神智不清、超速行駛或未開啟大燈之情形。中興醫院血中酒
  精濃度報告及證人林孜佑證詞並非真實。
、證據：除援用原審提出者外，補提照片、簡易生命表、證明書、永久使用權狀、
　　塔位、牌位價格表、公司執照及營利事業登記證等件為證。
乙、被上訴人方面：
壹、聲明：駁回上訴
貳、陳述：除與原判決記載相同者，茲引用之外，補稱：
一涵洞與隧道不同，道路交通標誌標線號誌設置規則（下稱設置規則）第四十八條僅
  規範設置「隧道」警告標誌，並不包括「涵洞」在內。
二事故發生時反光片之破裂，係因李孟餘駕車衝撞所致，此觀當時地面有反光片之碎
  片散落地面之情形自明，且依規定反光片只需設置三片即合法，縱扣除遭李孟餘撞
  毀之反光片，殘留者仍有三片，仍為合法。又交工處於系爭涵洞前亦設置有近障礙
  物體線及禁止變換車道線，惟此二項標線依規定並非必要設置。
三涵洞上方即為高速公路，高速公路照明燈距系爭涵洞三十五公尺，光源可及於洞口
  。且距涵洞口外二十九公尺、五十二公尺處均設有路燈，且均正常放光。其中距涵
  洞口外二十九公尺之二號燈事發當時確屬存在且正常放光，惟因嗣於八十九年八月
  七日損壞，始拆除重設，並非於八十九年間才安裝，上訴人主張事發當時二號燈不
  存在實屬誤解。
四涵洞內本無規定應設置路燈，系爭事故發生時於距涵洞洞口（即事故發生地點）十
  一公尺處設有低照度照明燈一盞，本無法照及洞口，故其是否正常發光應與本件無
  關。
五系爭涵洞前交叉路口之閃黃燈於八十四年四月即已設置，上訴人主張事故發生時尚
  無設置並非實情。
六系爭事故之發生係因李孟餘酒後駕車，超速又未開頭燈所致，與被上訴人之公共設
  施設置管理是否有欠缺並無因果關係。
七系爭事故地點路寬雖為九點八公尺，但實際供汽機車行駛之寬度為六公尺，道路外
  側係供行人行走之部分，是就汽機車行駛寬度而言，並無縮減。且李孟餘係撞擊路
  中間之分向牆而死亡，與道路兩側縮減並無因果關係。
八上訴人所請求之喪葬費、慰撫金及扶養費均屬過高。
、證據：除援用原審提出者外，補提待修路燈設施查報表、預約式合約工程施工單
　　、公共設施移交清冊、閃光燈工程峻工圖、台北市殯葬管理處各項服務收費標準
　　、人口政策資料彙集等件為證。
丙、本院依職權向台北市政府警察局交通警察大隊調閱系爭事故肇事案卷。
    理    由
一上訴人主張：伊子李孟餘於八十八年一月九日凌晨二時許欲返家，騎乘機車從台北
  市○○路沿基隆路行駛至粉寮街高速公路涵洞處，因交工處於涵洞口未劃設行車分
  向線及路中障礙物體線、無明顯反光標誌、無設置隧道等警告標誌，亦未有標誌警
  示路寬縮小將遇涵洞，而公園處雖設置路燈卻未開燈、涵洞口內亦無大燈照明，所
  管理之公有公共設施顯有疏失，致李孟餘在黑暗有雨的狀況下，無法及時正確辨識
  涵洞的存在及位置，不幸撞及涵洞中間之分向牆，經送醫不治死亡等情，爰本於國
  家賠償法第三條第一項規定，求為命被上訴人連帶給付上訴人甲○○、乙○○財產
  上及非財產上之損害各計三百零五萬八千一百六十一元、二百七十一萬三千零十九
  元及法定遲延利息之判決。
二被上訴人則以：交工處已於事故發生地點繪製路中障礙物體線，設置反光片，並於
  涵洞口處設有近障礙物體線及行車分向線，用以指示路中有固定性障礙物，警告駕
  駛人小心行車並禁止超車；公園處於事故地點周邊設置有路燈照明，當日亦均正常
  放光，伊等對公有公共設施之設置或管理並無欠缺，李孟餘酒後駕車，超速又未開
  大燈，致造成車禍死亡，與本件公共設施之管理或設置是否有欠缺尚乏因果關係等
  語，資為抗辯。
三兩造不爭之事實
(一)上訴人甲○○（民國四十年三月三日生）、乙○○（四十一年五月十七日生）為夫
  妻，育有子李孟餘、女李亞餘。
(二)李孟餘於八十八年一月九日凌晨二時許，騎乘機車，從台北市○○路沿基隆路途經
  台北市○○街高速公路涵洞處，撞及涵洞中間之分向牆，經送醫不治死亡。
(三)上訴人請求國家賠償，被上訴人拒絕賠償，並經市府決議由交工處出名，於八十八
  年七月八日函覆上訴人甲○○拒絕賠償，並於八十九年十二月二十六日函覆上訴人
  乙○○拒絕賠償。
四本件爭點及本院之判斷：
(一)交工處是否未依設置規則設置隧道標誌、靠右行駛標誌、禁止變換車道線、近障礙
  物體線、閃黃燈？其就反光板及障礙物體線之管理有無缺失？
(1)就未設置隧道標誌部分：
  依設置規則第四十八條規定，隧道標誌（警告標誌41）設於隧道將近之處，用以促
  使車輛駕駛人注意慢行。惟市區道路條例第三條規定：「市區道路附屬工程，指左
  列規定而言：一連接道路之‧‧‧隧道等。二道路之排水溝渠‧‧‧涵洞‧‧‧等
  」，就隧道與涵洞分別為不同規定，顯見隧道與涵洞應為不同概念，隧道係連接道
  路之通道，如地下通道或穿越山腹之通道，與道路下方供人車穿越之涵洞不同。上
  訴人主張交工處應於系爭事故發生地點之「涵洞」處設置隧道之警告標誌『警41
  』，顯無足採。且設置規則，並未規定「涵洞」此類附屬工程應設置如何標誌，上
  訴人泛稱交工處縱無需設「隧道」標誌，亦應設立其他警告標誌云云，惟並未指明
  應設置「設置規則」中何種標誌，其主張顯於法無據，並不足採。
(2)就未設置靠右行使標誌部分：
  依設置規則第六十四條規定，靠右（左）行駛標誌（遵行標誌），視需要設於分向
  設施之起點，用以告示車輛駕駛人必需靠分向設施之右（左）側行駛。依上開規定
  ，靠右（左）行駛標誌應僅為交通輔助設施，視路況需要而為設置。衡之我國人民
  利用道路靠右行走或行駛，早已為一般常識及義務，若非特殊狀況，應無特別標明
  必要，系爭事故發生地點之涵洞前縱未設有「靠右行駛（遵18）」之標誌，一般車
  輛駕駛人亦應靠右行駛，並不因該地點未設置靠右行駛標誌而得靠左行駛，難謂交
  工處未於涵洞前設置靠右行駛標誌即對道路管理有何缺失，上訴人此部分主張，並
  非可採．(3)就未設置閃黃燈部分：
  上訴人主張於系爭涵洞前方交叉路口未設有閃黃燈，為被上訴人所否認。惟按，閃
  黃燈之功能在於提醒駕駛人及行人行經交叉路口需注意左右來車，並無提醒路口外
  某一叉路會經過高速公路下涵洞之功能，本件系爭事故既非發生於交叉路口，而係
  發生於交叉路口範圍外之高速公路下涵洞，縱認交工處未於交叉路口設置閃黃燈，
  亦與李孟餘撞擊涵洞分向牆致死無因果關係。
(4)就路中障礙物體線及反光板管理部分：
  系爭涵洞左、右兩邊牆面及中間分向牆面皆劃設有黃黑色相間之路中障礙物體線及
  設置反光片之事實，有台北市政府警察局交通警察大隊於系爭事故發生時所拍攝現
  場照片可稽（見本卷一五一至一五三頁），又當時由警方製作之交通事故調查報告
  表所繪製現場圖於涵洞口圖示旁亦標示註解「虛線內劃設黃色漆」、「黃色圓形反
  光片及長條紅色反光片」等語。依前開事故發生後所攝之照片所見，系爭涵洞中間
  分向牆明顯可見黃黑色間之路中障礙物體線，反光板部分雖有部分破損，但仍有三
  個黃色圓形反光片可清楚辨識，況系爭事故係李孟餘駕駛機車撞擊涵洞之中央分向
  牆，撞擊點恰好位於反光片之設置處，該反光片自因車禍之強烈撞擊受有損害，可
  推知該反光片於撞擊前必較照片所示為完善。況李孟餘既係駕駛機車直衝系爭中央
  分向牆設置反光板處而去，若有依規定開啟大燈駕駛，該反光板之反光必定極為明
  顯，依一般人之注意程度，實無未加注意之可能。從而，交工處辯稱其確有於系爭
  涵洞口設置路中障礙物體線及反光片，該等公共設施於事故發生時並無何損壞，功
  能均屬正常，其管理上並無任何過失等情，應堪採信。
(5)就未設置近障礙物線及分向線部分：
上訴人主張交工處於系爭涵洞前未設置近障礙物線及分向線，雖為被上訴人所否認
  ，惟查，依台北市政府八十八年八月十六日府秘視字第八八０五九三五八００號函
  於說明欄之三記載「台端指摘肇事地點涵洞口案發當時未劃設行車分向線及路中障
  礙物體線部分經查屬實」等語；再觀諸交通事故現場照片（見本卷一五一至一五三
  頁），足認於事故發生當時系爭涵洞分向牆前之路面並無任何近障礙物體線或分向
  線之設置。
惟查，被上訴人已依設置規則第一百六十條、第一百六十二條規定，於系爭涵洞口
  設置路中障礙物體線，用以表示路上之障礙物體，促使車輛駕駛人提高警覺，並搭
  配反光標誌及危險標誌之反光片，用以標示道路上之彎道、危險路段、路寬變化路
  段及路上有障礙物體，以促進夜間行車安全，如前述。而設置規則第一百六十條規
  定：「路中障礙物體線，用以表示陸上之障礙物體，促使車輛駕駛人提高警覺。劃
  設於路中障礙物體上並視需要在障礙物前方之路面之上，設置近障礙物線。......
  。」可知若已設置路中障礙物體線，則近障礙物體線（及延伸行車分向線）乃「視
  需要」在障礙物前方路面設置，並非必須設置，系爭涵洞已有警告辨識標誌，尚難
  認未劃設近障礙物體線或行車分向線，即謂其設置或管理上有缺失。又系爭涵洞口
  路段為同向單車道，且地處偏僻往來車輛較少，與上述規則第一百六十七條規定「
  禁止變換車道線」係設於交通特別繁雜而同向具有多車道之橋樑、隧道、彎道、坡
  道、接近交叉路口或其他認為有必要之路段之情形不合，上訴人指稱被上訴人未於
  該處劃設禁止變換車道線而謂有缺失，尚有誤解。
(6)綜上，交工處所負責設置及管理之公共設施，並無任何欠缺，上訴人主張交工處應
  依國家賠償法第三條第一項規定負賠償責任，尚非可採。
(二)公園處就照明設備是否有未完善設置或管理欠缺之情形？
(1)上訴人主張系爭涵洞周邊無路燈照明，或路燈雖有設置但事發當時並未發光，現場
  甚為黑暗等情，固舉證人楊守禮之證詞及其所製作道路交通事故調查報告表為據，
  惟為公園處所否認。經查：
本件事故發生當時，系爭涵洞口前方未滿二十公尺處左側有一Ｔ字路口，兩旁各設
  有一盞路燈，一盞距涵洞口約為二十九公尺，一盞距約五十一公尺等情，業據公園
  處提出路燈峻工圖、粉寮街涵洞及附近道路路燈照明分布圖及照片、內湖區第六期
  重劃區○○○路燈新設工程竣工圖、新設路燈設計圖為證，並經原法院於九十年五
  月十六日會同兩造及證人楊守禮履勘現場查明屬實，製有勘驗筆錄並繪製現場圖及
  拍攝照片在卷可稽，堪信為真。上訴人雖主張距涵洞口二十九公尺處之路燈於事發
  當時並未設置，其燈桿上記載之峻工日期為八十九年間，並提出照片二紙為證（見
  本卷五九頁），惟該路燈自八十三年一月二十五日即為設置，事故發生時即八十八
  年一月九日仍存在當地，嗣於八十九年八月間因損壞更新，於八十九年八月二十九
  日開工，同年九月八日完工，故燈桿上所標示之峻工時間為更新後之峻工時間等情
  ，亦已據被上訴人提出峻工圖、待修路燈設施查報表、預約式合約工程施工單等件
  為證，堪信為真。是上訴人主張前開距涵洞口約為二十九公尺之路燈於事發時並未
  設置云云，顯係誤解。
按路燈設置之密度及地點，係行政機關考量當地地形、交通流量及週邊環境等情狀
  後，配合政府財政預算支出所為具計劃性之行政作為。並非於所有黑暗之處均需設
  置路燈為高亮度之照明。經查，系爭涵洞上方為高速公路，該高速公路沿途均有路
  燈照明，一般正常之駕駛人自遠方即可看見高速公路之高架道路橫越其前，足以判
  斷其前行必然會穿越高速公路下方涵洞而過，系爭涵洞並非不可預測之突發路況；
  再依「台灣省公路橋樑隧道照明設備裝設與維護要點」第三條第一項、第二項、第
  三項規定：連接市區路段人口密集，房屋毗連且汽車每日交通量在二萬量以上者；
  每日汽車交通量在一萬五千輛以上，且行人穿越眾多，夜間一小時在一百人以上，
  未設陸橋或地下道而設有交通號誌或行人穿越道之交叉口；每日汽車交通量在一萬
  量以上，一年中夜間行車有五次以上傷亡肇事紀錄之危險路段，得裝設照明設備，
  惟系爭涵洞於事故當時地處偏遠郊區路段，附近人口稀少，交通量未達上開裝設標
  準，且事故地點二十九公尺及五十二公尺處照明設施為八十三年配合內湖第六期重
  劃區開闢所附設，依當時交通流量已足夠照明等情，亦有證人羅增儒於原審勘驗時
  證稱：「一年前這附近人很少，附近建築物尚未開發，附近大樓是近期才蓋好的。
  」等語，及兩造所提出之照片足認系爭涵洞附近確屬偏僻尚未建設之路段。本院審
  酌上情，認公園處於距系爭涵洞外二十九公尺及五十二公尺處設置路燈二盞，已足
  以提供事故地點合於行車安全之照明，尚難謂其設置有何欠缺之處。
系爭涵洞外二十九公尺及五十二公尺處設置之路燈於事故發生前後均無損壞，事故
  發生時亦正常放光等情，業據公園處提出八十七年十二月十日、同年月三十日（事
  故發生前）、八十八年一月十五日、同年二月二十二日（事故發生後）所定期巡修
  紀錄等件為證（見原審被證二十三號），並經證人林孜佑證稱事故當時轉彎部分有
  燈；證人羅增儒證稱伊住附近，以前大部分燈都有亮，看的清楚涵洞；證人王柏盛
  證稱事故當時涵洞前面路燈有亮，涵洞前面有二盞路燈，左右各有一盞燈，涵洞裡
  面沒有燈，以伊視力，外面的燈可以看的到有涵洞，伊認為二十公尺以內可以看到
  涵洞等語明確，堪信為真。至證人楊守禮所繪製之交通事故調查報告表上所載「周
  邊無路燈設備」應係指距涵洞口十五公尺範圍內（依交事故調查報告表現場圖比例
  尺計算）無設置路燈照明，並非指附近全無照明設備，亦非指系爭距涵洞外二十九
  公尺及五十二公尺處之路燈並未放光而言。準此，上訴人主張系爭路燈於事故當時
  並未發光，公園處就該公共設施之管理有欠缺云云，並無證據可資證明，尚非可信
  。
(2)公園處就設置於涵洞內之照明設施是否有設置欠缺或管理不善之情形？
按「涵洞」為便利穿越高速公路下方之通路，屬於高速公路之附屬工程，上訴人並
  未指出依何法令規定被上訴人有於「涵洞」內設置路燈之義務。況查，系爭涵洞地
  處偏僻，人車稀少，未達裝設照明設備之標準，如前述。是公園處縱於系爭涵洞內
  未為任何照明設施，亦難科以設置欠缺之責。
查公園處於八十七年七月間曾於系爭涵洞內距洞口十一公尺處設置低照度照明燈，
  惟該照明燈設置之目的應在於提供涵洞內部之照明，而非在照明涵洞之洞口，蓋洞
  口處之照明顯需然由洞外之照明設備提供，始足以照明洞口位置附近之相關地形，
  以防範交通危險之發生。準此，本件事故發生地點既係位於涵洞洞口之分向牆上，
  該地點尚非前開涵洞內照明設備光線所及之範圍，不論事故當時有無放光，均與本
  件事故之發生無涉。上訴人主張因公園處就前開涵洞內照明設備之管理有欠缺，致
  系爭事故發生云云，自難採信。
四況查，系爭事故之發生，為李孟餘酒後駕車並未開大燈所致，有交通事故調查報告
  表、肇因分析研判表（肇事原因分別為行駛疏忽、夜間未開起大燈行駛、酒後駕車
  ）、台北市○○○○道路交通事故現場照片、台北市中興醫院函覆台灣士林地方法
  院檢察署函、台北市中興醫院臨床病理科血中酒精濃度報告單、台灣士林地方法院
  檢察署八十九年度他字第一○九號簽結書、台北市政府警察局內湖分局交通分隊之
  交通事故林孜佑談話紀錄表、交通事故傷害血液酒精含量登錄表、台北市中興醫院
  函及所檢附資料可稽，並核與證人林孜佑、楊守禮、王柏盛、張根湖、洪千惠、楊
  榮郎於原審證述情節相符，且系爭事故之發生係李孟餘騎機車正對系爭涵洞之中間
  分向牆而去，而撞擊點即為分向牆上反光板設置之位置，足見李孟餘於事發當時非
  但未遵守交通規則靠右行駛，甚至行駛於路面之正中央，朝向具有警示作用之反光
  板直接撞擊，其因酒後注意力不集中，且未開大燈行使等情節甚為明確。從而，被
  上訴人抗辯系爭事故之發生係李孟餘自己之過失行為所致，與系爭公有公共設施之
  設置與管理是否有欠缺無關，亦堪採信。
五綜上所述，上訴人主張被上訴人就其負責之公有公共設施因設置或管理有欠缺，致
  李孟餘死亡等情，為不足採，其依國家賠償法第三條第一項規定，請求被上訴人連
  帶給付如其聲明所示之金額及法定遲延利息，於法無據，不應准許。原審因而為上
  訴人敗訴判決，並駁回其假執行之聲請，洵屬正當。上訴意旨指摘原判決不當，求
  予廢棄改判，為無理由，應予駁回。
六據上論結，本件上訴為無理由。依民事訴訟法第四百四十九條第一項、第七十八條
  ，判決如主文。
中　　　華　　　民　　　國　　九十一　　年　　　十一　　月　　二十六　　日
                                        民事第五庭
　　　　　　　　　　　　　　　　　　　　　　審判長法　官　黃　熙　嫣
　　　　　　　　　　　　　　　　　　　　　　　　　法　官　陳　介　源
　　　　　　　　　　　　　　　　　　　　　　　　　法　官　鄭　傑　夫
右正本係照原本作成。
如不服本判決，應於收受送達後二十日內向本院提出上訴書狀，其未表明上訴理由者
，應於提出上訴後二十日內向本院補提理由書狀（均須按他造當事人之人數附繕本）
上訴時應提出委任律師或具有律師資格之人之委任狀；委任有律師資格者，另應附具
律師及格證書及釋明委任人與受任人有民事訴訟法第四百六十六條之一第一項但書或
第二項（詳附註）所定關係之釋明文書影本。
中　　　華　　　民　　　國　　九十　　　年　　　十　　　月　　二十九　　日
　　　　　　　　　　　　　　　　　　　　　　      書記官　劉　家　聲
附註：
民事訴訟法第四百六十六條之一（第一項、第二項）：
對於第二審判決上訴，上訴人應委任律師為訴訟代理人。但上訴人或其法定代理人具
有律師資格者，不在此限。
上訴人之配偶、三親等內之血親、二親等內之姻親，或上訴人為法人、中央或地方機
關時，其所屬專任人員具有律師資格並經法院認為適當者，亦得為第三審訴訟代理人
。
